【裁判字號】    95,重訴,50
【裁判日期】    970124
【裁判案由】    侵權行為損害賠償
【裁判全文】
臺灣高等法院民事判決                  95年度重訴字第50號
原      告  甲○○
法定代理人  乙○○
            丙○○○
訴訟代理人  陳昌羲律師
被      告  丁○○
            張菁菁即展陞企業社
                        之5號.
共      同
訴訟代理人  陳傳中律師
複  代理人  楊博任律師
上列當事人間因過失傷害等刑事案件提起附帶民事訴訟，請求侵
權行為損害賠償，由本院刑事庭移送前來，經本院於中華民國97
年1 月15日言詞辯論終結，判決如下：
    主  文
被告丁○○應給付原告新臺幣參佰陸拾壹萬貳仟捌佰貳拾元，及
自民國九十五年七月二十五日起至清償日止按年息百分之五計算
之利息。
原告其餘之訴駁回。
訴訟費用由被告丁○○負擔百分之三十二；餘由原告負擔。
本判決第一項於原告以新臺幣壹佰貳拾萬肆仟元為被告丁○○供
擔保後得假執行。但被告丁○○如以新臺幣參佰陸拾壹萬貳仟捌
佰貳拾元為原告預供擔保，得免為假執行。
原告其餘假執行之聲請駁回。
    事實及理由
壹、程序方面：
一、查原告因發生本件車禍，依板橋中興馮德誠醫師鑑定結果，
    臨床診斷為「頭部外傷顱內出血術後」，長期臥床，日常生
    活均需他人照顧。對外界言語行動刺激均無適當反應。判定
    「心神喪失」，無法正確處理任何事務之能力。經臺灣板橋
    地方法院於本件刑事附帶民事訴訟起訴前之95年7 月14日以
    95年度禁字第205 號民事裁定為禁治產人，並查明原告無配
    偶，而其父乙○○、母丙○○○均健在，爰依民法第1111條
    第1 項第2 款規定所列指定為禁治產人之法定監護人（見本
    院卷第48頁及95重交附民14號卷第12頁），合先敘明。
二、按訴狀送達後，原告不得將原訴變更或追加他訴，但擴張或
    減縮應受判決事項之聲明者，不在此限，民事訴訟法第255
    條第1 項第3 款定有明文。原告起訴時原係聲明求為判決：
    被告等應連帶給付原告新台幣（下同）12,013,454元，及自
    起訴狀繕本送達之翌日起至清償日止，按年息5%計算之利息
    （見本院95年度重交附民字第14號卷【下稱附民卷】第2 頁
    ），嗣於本院審理中於民國（下同）96年2 月12日具狀減縮
    訴之聲明求為判決：被告應連帶給付原告11,202,677元，及
    自起訴狀繕本送達之翌日起至清償日止，按年息5%計算之利
    息（見本院卷第59頁）。經核原告所為係於同一訴訟標的下
    為減縮應受判決事項之聲明，依前揭規定，自應准許。
貳、實體方面：
一、原告起訴主張：原告於民國（下同）95年1 月17日夜間，騎
    乘車號FRZ-502 號機車，行經台北縣永和市○○路449 號前
    ，遭被告丁○○酒後駕駛車號K4-1076 號之自小貨車，跨越
    對向車道正面撞及，造成原告顱內出血、左脛前骨骨折、外
    傷性蜘蛛膜下腔出血等傷害。原告於71年間即與原配偶離異
    ，二子均已成年，惟自幼即與母親同住並未與原告共同生活
    ，原告年齡為58歲，其上尚有父乙○○、母丙○○○（中風
    臥病在床），原告原為大卡車司機，每月約有5萬元之勞務
    收入，遭此意外，頓失所得，且原告因此車禍已癱瘓，無法
    自理日常生活，須完全仰賴他人，現每月於安養中心費用加
    計各項醫療必需品、消耗品、醫療費用…等支出，更係雪上
    加霜。查被告丁○○係展陞企業社之員工，肇事當日夜間因
    參加該企業社所舉辦之活動，致行經該路段而肇事，而展陞
    企業社係由張菁菁所獨資設立，爰依民法第184 條第1 項前
    段、第188 條第1 項前段、第193 條第1 項、第195 條第1
    項侵權行為之法則，請求被告等應連帶賠償原告因此所喪失
    之勞動能力為375,958 元；因此所增加生活上之需要
    9,326,719 元；及精神上之損害賠償150 萬元等語，並聲明
    ：被告應連帶給付原告新台幣11,202,677元及自起訴狀繕本
    送達之翌日起至清償日止依年息百分之五計算之利息。並陳
    明願供擔保，請准宣告假執行。
二、被告則以：被告丁○○於肇事後即坦承犯行，且自案發迄今
    均主動與原告家屬溝通，前後已支付原告844,076 元，並積
    極協助原告領得汽機車強制險保險金150 萬元，惟無奈原告
    家屬獅子大開口，請求被告賠償原告因喪失勞動能力、因此
    增加生活上需要及精神慰撫金共計1,100 餘萬元，並不合理
    。原告主張其原任職大卡車司機每月約有5 萬元之勞務收入
    云云，惟原告應就其具備大卡車司機之職業駕駛人資格及每
    月確有5 萬元收入事項負積極舉證責任。其次，原告主張其
    已癱瘓，無日常生活自理能力，需完全仰賴他人照顧云云，
    完全不實。蓋原告目前雖未達隨心所欲的行走跑跳程度，但
    已能自行隨意行走、進食。況安養中心每月費用（包括醫療
    用品、日常消耗品及復健費）僅25,000元，自事發至今，全
    由被告全額支付，詎原告家屬虛列為55,000元，顯見原告欲
    藉此事故巧取利益。又被告丁○○雖係展陞企業社之員工，
    惟本件車禍發生時間為晚間10時30分許，係屬下班時間，且
    肇事自小貨車，車主亦為丁○○，事發前被告丁○○係偕友
    人聚餐，確非執行職務，被告張菁菁即展陞企業社不符民法
    第188 條第1 項之僱用人，應無連帶賠償責任之適用。又兩
    車之碰撞地點在道路中央雙黃線邊，原告似騎乘於快車道，
    亦違反道路交通管理處罰條例，為與有過失。且被告前後已
    支付原告844,076 元及原告已領得之強制險保險金150 萬元
    ，共計2,344,076 元，應自被告應賠償之總額中加以扣除等
    語，資為抗辯。
三、本件兩造之爭點在於：
（一）原告依民法第184 條第1 項前段規定，請求被告丁○○負
      擔侵權行為損害賠償責任；並依民法第188 條第1 項前段
      規定，請求被告張菁菁即展陞企業社連帶負損害賠償責任
      ，有無理由？
（二）原告請求下列項目及金額，應否准許？
    １、喪失勞動能力損失375,958 元。
    ２、增加生活需要9,326,719 元。
    ３、精神上損害賠償150 萬元。
四、被告丁○○部分：
（一）按汽車駕駛人飲用酒類後，其吐氣所含酒精濃度超過每公
      升0.25毫克以上者，不得駕車；又汽車行駛時，駕駛人應
      注意車前狀況及兩車併行之間隔，並隨時採取必要之安全
      措施；在劃有分向限制線之路段，不得駛入來車之車道內
      ；道路交通安全規則第114 條第2 款、第94條第3 項、第
      97條第2 款分別定有明文。
１、原告主張被告丁○○於前揭時、地，因酒後駕駛車牌號碼
    K4-1076 自小貨車，與原告所騎乘車號FRZ-502 號機車相撞
    肇事，致原告受有外傷性蜘蛛膜下腔出血、硬腦膜下出血、
    顱內出血、左臀骨移位、左脛前骨骨折、下排牙齒鬆動之傷
    害等事實，業經台北縣政府警察局永和分局員警據報前往上
    開肇事地點處理時，於同日下午11時04分經測試被告丁○○
    呼氣酒精濃度結果，其呼氣所含酒精濃度達每公升0.86毫克
    。並有呼氣酒精濃度測定報告表、道路交通事故調查報告表
    (一)、(二)、現場圖、肇事現場照片12張（見臺灣板橋地方法院
    檢察署95年度偵字第2205號卷第15至32頁）、台大醫院診斷
    證明書（見95重交附民卷第7 頁）在卷可稽，復為被告所不
    爭執，堪信為真實。
２、被告丁○○既領有合格之駕駛執照，有相當之駕駛經驗，對
    上開規定自不能諉為不知，詎其竟不注意上開安全規定，且
    依肇事當時之天氣情朗，夜間有照明，柏油路面乾燥，道路
    無缺陷之路況，並無不能注意之情事，意疏於注意，於酒後
    任意駕車，復未注意車前狀況（被告丁○○於審理中已自承
    在撞擊前未發現原告之機車），在超車時侵入對向車道，因
    而肇事致原告受傷，被告丁○○對本件車禍之發生顯有過失
    。
３、經本院將本件車禍經送臺灣省台北縣區車輛行車事故鑑定委
    員會鑑定結果，認(一)被告丁○○酒精濃度超過規定標準駕駛
    自用小貨車，違規跨越分向限制線超車時，未注意車前狀況
    為肇事原因。(二)甲○○駕駛普通重型機車，無肇事因素。有
    該委員會96年6 月20日北縣鑑字第0965180475號函附北縣鑑
    字第960475號鑑定意見書（見本院卷第77至79頁）。嗣經本
    院再依被告等聲請將本件車禍送請臺灣省車輛行車事故覆議
    鑑定委員見覆議結果，亦採原鑑定結果（見本院卷第126 頁
    ），亦有該會96年9 月19日府覆議字第0966202979號函覆議
    字第9610790 號覆議意見書在卷可證。益證本件車禍之發生
    ，肇事責任係在於被告丁○○。
４、原告因本件車禍所受傷害，參酌依國立臺灣大學醫學院附設
    醫院95年8 月28日校附醫秘字第0950209782號函內容記載：
    「甲○○於95年1 月18日因多重外傷，由他院轉本院接受治
    療，於95年2 月17日出院。於95年5 月24日門診追蹤時，李
    先生遺存嚴重失智、無法言語、吞嚥及行動不便、大小便失
    禁，日常生活完全依賴他人照顧，其傷勢屬重大難治之傷害
    」等語（見95交上易178 號卷第33頁）。
５、被告雖辯稱就台北縣政府警察局永和分局道路交通事故偵查
    卷宗所附之事故現場圖及照片觀之，事故發生地之中和市○
    ○路為四線車道，兩車之碰撞地點在道路中央雙黃線邊，因
    此原告之機慢車似騎乘於快車道上，亦違反道路交通管理處
    罰條例，而主張與有過失云云。經查，依臺灣省台北縣區車
    輛行車事故鑑定委員會鑑定意見及臺灣省車輛行車事故覆議
    鑑定委員會覆議意見結果，均認被告丁○○夜間酒精濃度超
    過規定標準駕駛自用小貨車前述時、地沿永和市○○路往永
    和方向行駛，行經肇事地點時違規跨越分向限制線超車時疏
    未注意，撞擊對向由原告甲○○所駕駛普通重型機車，隨後
    蔡車將李車往永和方向回推約7M後終止，此有筆錄、現場照
    片及現場圖可證（見本院卷第78頁、第126 頁，臺灣板橋地
    方法院檢察署95年度偵字第2205號卷第15至32頁）。且鑑定
    意見(二)亦認甲○○駕駛普通重型機車，無肇事因素。是被告
    辯稱原告就本件車禍之發生與有過失一節，即無可採。況且
    被告丁○○因此所涉及刑責部分亦業經本院刑事庭認定犯有
    過失傷害人致重傷，而判處有期徒刑6 個月確定，有本院刑
    事庭95年度交上易字第178 號刑事判決正本附卷可稽（見本
    院卷第3 頁至第5 頁背面），亦堪認被告丁○○於前揭時、
    地酒後駕車，違規跨越分向限制線超車時，未注意車前狀況
    ，應為本件事故發生之原因，故被告丁○○就本件事故之發
    生自應負過失責任。
（二）按因故意或過失，不法侵害他人之權利者，負損害賠償責
      任；又不法侵害他人之身體或健康者，對於被害人因此喪
      失或減少勞動能力或增加生活上之需要時，應負損害賠償
      責任；又不法侵害他人之身體、健康、名譽、自由、信用
      、隱私、貞操，或不法侵害其他人格法益而情節重大者，
      被害人雖非財產上之損害，亦得請求賠償相當之金額，民
      法第184 條第1 項前段、第193 條第1 項及第195 條第1
      項前段分別定有明文。茲就原告所請求賠償之各項金額，
      分述如下：
１、關於喪失勞動能力部分：
（１）按民法第193條第1項命加害人一次支付賠償總額，以填補
      被害人所受喪失或減少勞動能力之損害，應先認定被害人
      因喪失或減少勞動能力而不能陸續取得之金額，按其日後
      本可陸續取得之時期，各照霍夫曼式計算法，扣除依法定
      利率計算之中間利息，再以各時期之總數為加害人一次所
      應支付之賠償總額，始為允當（最高法院22年上字第353
      號判例意旨參照）。
（２）原告因本件車禍受有外傷性蜘蛛膜下腔出血、硬腦膜下出
      血、顱內出血、左臀骨移位、左脛前骨骨折、下排牙齒鬆
      動等傷害等情，有國立台灣大學醫學院附設醫院所開立之
      診斷證明書為證。復參酌國立臺灣大學醫學院附設醫院95
      年8 月28日校附醫秘字第0950209782號函內容記載：「甲
      ○○於95年1 月18日因多重外傷，由他院轉本院接受治療
      ，於95年2 月17日出院。於95年5 月24日門診追蹤時，李
      先生遺存嚴重失智、無法言語、吞嚥及行動不便、大小便
      失禁，日常生活完全依賴他人照顧，其傷勢屬重大難治之
      傷害」等語（見95交上易178 號卷第33頁）。及依板橋中
      興馮德誠醫師鑑定結果，臨床診斷為「頭部外傷顱內出血
      術後」，長期臥床，日常生活均需他人照顧。對外界言語
      行動刺激均無適當反應。判定「心神喪失」，無法正確處
      理任何事務之能力。經臺灣板橋地方法院以95年度禁字第
      205 號民事裁定為禁治產人（見本院卷第48頁），是原告
      主張因本件車禍致喪失全部勞動能力，應堪採信。
（３）原告主張其於本件車禍發生前原受雇於訴外人林廷陽，擔
      任大卡車駕駛工作，而因本件車禍致喪失勞動能力。並提
      出訴外人林廷陽所書立之在職證明書及訴外人林廷陽與訴
      外人玉洲汽車貨運有限公司於94年8 月4 日所簽訂之為期
      3 年之汽車貨運業接受個別經營者（靠行）委託服務契約
      書影本（見本院卷第35至37頁）附卷可稽。惟訴外人林廷
      陽並未申請公司行號之設立登記，相關營運係採靠行制度
      ，原告薪資所得並無扣繳憑單可資為憑，故僅依行政院勞
      委會所公告之每月最低工資15,840元為計算請求。雖被告
      抗辯，原告之所以受有勞動能力減損之損害，係因原告家
      屬片面拒絕原告接受積極治療且未定期拿藥致原告無藥可
      服而延誤病情云云。惟並未提出證據以實其說，是其所辯
      即無可採。
（４）查原告為37年2 月16日出生（見附民卷第12頁之戶籍謄本
      ），而本件車禍發生之95年1 月17日當時，原告為57歲又
      11個月。按勞動基準法第54條第1 項第1 款規定：勞工年
      滿60歲雇主即得強制其退休。故原告主張喪失或減少勞動
      能力損害部分，應算至原告60歲止，共計25個月，再依霍
      夫曼計算法扣除中間利息，為375,958 元（15,840元×
      23.00000000＝375,958元，元以下四捨五入），是原告得
      請求之喪失勞動能力部分之金額為375,958 元。
２、關於因此而增加之生活費用部分：
（１）原告主張其已癱瘓，日常生活無法自理，目前住在安養中
      心，每月之養護費用為25,000元，另被告丁○○曾與原告
      家屬協議，由被告每月支付原告家屬雜支費用（如購置灌
      食器、約束帶…），自原告95年4 月1 日入住安養中心起
      算，原告為58歲1 月16日，依台灣地區簡易生命表所示，
      原告之平均餘命為20.61 年，即為247 個月，再依霍夫曼
      式計算扣除中間利息，共計9,326,719 元應由被告連帶賠
      償云云，雖提出安養中心收據為證（見95重交附民14號卷
      第15至16頁），被告丁○○則辯稱：伊未允諾另按月給付
      雜支費用3 萬元，之前不定時支付原告家屬金錢，乃係原
      告家屬聲稱必須支付專人看護費用，惟原告家屬並未另行
      聘僱看護人員，亦罕見原告家屬親往探視照顧等語，資為
      抗辯。經查：原告主張曾與被告丁○○協議，由丁○○每
      月另支付原告家屬3 萬元之雜支費用等語，為被告丁○○
      所否認，雖被告丁○○曾支付數次3 萬元予原告，惟並不
      能證明被告丁○○即有同意繼續每月支付3 萬元至原告死
      亡為止，且兩造分別提出之臺北縣私立溫馨老人養護暨長
      期照護中心出具之收據，即已包括養護費在內，而原告既
      未能舉證證明丁○○與原告間確有每月支付雜支費用之協
      議，則原告主張被告丁○○允諾另每月給予原告之3 萬元
      雜支費用部分，顯無可採。
（２）按民法第193 條第1 項規定之所謂增加生活上之需要，係
      指被害以前並無此需要，因被害以後始有支付此費用之必
      要者而言。原告因無日常生活自理能力而入住安養中心，
      已如前述，依原告所提供之安養中心收據所示，包含養護
      、住宿、伙食等費用，合計為每月25,000元（被告對此並
      未為任何爭執，見本院卷第161 頁末3、4行），其中有關
      養護費用部分，顯屬原告因本件車禍增加生活上之需要；
      有關住宿費用部分，原告係因車禍受傷，須人照顧養護，
      始入住安養院，並非原告出於自由意願，應認亦屬原告因
      本件車禍增加生活上之需要；至有關伙食費用部分，縱原
      告未因本件車禍受傷，仍須支出伙食費，尚難認係因本件
      車禍增加生活上之需要，故應予扣除。經查：依行政院主
      計處公布之平均每戶收支，其中台北縣95年每戶家庭關於
      飲食支出為163,064 元（食品支出為155,973 元，飲料支
      出為7,091 元，合計為163,064 元），相當於每月13,589
      元，有被告提出之95年臺灣地區家庭收支調查報告第二表
      平均每戶家庭收支按區域別分2 件附卷可稽（見本院卷第
      209 頁、第210 頁），又95年間台北縣平均每戶人數為
      3.28人（見本院卷第211 頁之家庭平均每戶全年經常性收
      支表），則每人每月支出之伙食費為4,143 元，依此計算
      ，原告每月安養費25,000元，扣除4,143 元後，為20,857
      元。次查：原告為37年2 月16日出生（見附民卷第12頁之
      戶籍謄本），原告係於95年4 月1 日入住安養院，原告當
      時為58歲1 個月又18日，依93年臺灣地區簡易生命表所示
      男性平均餘命為20.61 年（見95重交附民14卷第18頁）即
      247 個月，依霍夫曼計算法扣除中間利息，原告得請求因
      此而增加之生活費用部分之金額為3,536,862 元（計算式
      為：20,857元×169.00000000＝3,536,862 元，元以下四
      捨五入）。
３、關於非財產上之損害賠償慰撫金方面：
    經查原告於本件車禍發生時為57歲11個月，尚能從事大卡車
    駕駛工作，惟因本件車禍受傷後即喪失自理日常生活能力，
    遺存有嚴重失智、無法言語、吞嚥及行動不便、大小便失禁
    ，日常生活完全依賴他人照顧，其傷勢屬重大難治之傷害等
    情，精神上所受痛苦至鉅，再參酌原告與被告丁○○之職業
    、身分、地位、經濟及其他一切情狀後，認原告請求賠償非
    財產上損害賠償之慰撫金以120 萬元為適當。
４、綜上所述，原告得請求被告丁○○賠償之金額合計為
    5,112,820 元（計算式為：375,958元＋3,536,862元＋120
    萬元＝5,112,820 元）。
５、另按保險人依強制汽車責任保險法規定所為之保險給付，視
    為被保險人損害賠償金額之一部分，被保險人受賠償請求時
    ，得扣除之，強制汽車責任保險法第32條定有明文。經查原
    告已受領150 萬元之強制汽車責任保險給付，有泰安產物保
    險股份有限公司向被告丁○○依法代位追償通知函可證（見
    本院卷第19頁），此金額亦應自原告得請求賠償之金額中扣
    除。則經扣減後，原告得向被告丁○○請求之金額為
    3,612,820 元（計算式為：5,112,820元－1,500,000元＝
    3,612,820 元）。
五、被告張菁菁即展陞企業社是否應與被告丁○○共負連帶賠償
    責任？
（一）按當事人主張有利於己之事實者，就其事實有舉證之責任
      ，民事訴訟法第277 條定有明文。
（二）原告雖主張被告丁○○係參加展陞企業社所舉辦之活動而
      酒後肇禍，而展陞企業社為張菁菁所獨資設立，並提出網
      路工商資訊目錄服務查詢表為證（見附民卷第11頁），故
      張菁菁即展陞企業社，應依民法第188 條第1 項負僱用人
      之連帶賠償責任云云。
（三）惟查：展陞企業社固為張菁菁所獨資設立（見本院卷第21
      頁），惟本件車禍事故事發當時為夜間10時30分許，衡之
      一般公司行號作息時間，係屬下班時間。且被告丁○○所
      駕駛之車號K4-1076 之肇事自小貨車，所有人為被告丁○
      ○自己，並非展陞企業社所有，有該車94年度牌照稅、燃
      料稅繳納通知書（見本院卷第53頁）附卷可證。次查：本
      件被告所涉刑事部分經本院刑事庭亦認定被告丁○○所犯
      係刑法第284 條第1 項之過失致重傷罪，而非該條第2 項
      之業務過失致重傷罪。且原告亦無法就被告丁○○於事發
      時係「因執行職務」而駕車肇事，依前揭規定負舉證責任
      ，原告主張張菁菁即展陞企業社，應負僱用人之連帶賠償
      責任，即屬無據。
六、從而，原告依侵權行為之法律關係，請求被告丁○○給付
    3,612,820 元，暨自起訴狀繕本送達翌日即95年7 月25日起
    至清償日止按年息5%計算之利息，洵屬有據，應予准許。其
    逾上開數額之請求，及其請求陳菁菁即展陞企業社連帶賠償
    部分，則為無理由，不應准許。兩造均陳明願供擔保分別聲
    請准、免假執行之宣告，就原告勝訴部分，經核均無不合，
    爰分別酌定擔保金額准許之；至原告敗訴部分，其假執行之
    聲請，即失所附麗，應予駁回。
七、據上論結，本件原告之訴為一部有理由，一部無理由，依民
    事訴訟法第78條、第79條、第463 條、第390 條第2 項、第
    392 條，判決如主文。
中    華    民    國    97    年    1     月    24    日
                    民事第四庭
                        審判長法  官  張劍男
                              法  官  彭昭芬
                              法  官  丁蓓蓓
正本係照原本作成。
如不服本判決，應於收受送達後20日內向本院提出上訴書狀，其
未表明上訴理由者，應於提出上訴後20日內向本院補提理由書狀
（均須按他造當事人之人數附繕本）上訴時應提出委任律師或具
有律師資格之人之委任狀；委任有律師資格者，另應附具律師資
格證書及釋明委任人與受任人有民事訴訟法第466條之1第1 項但
書或第2 項（詳附註）所定關係之釋明文書影本。
中    華    民    國    97    年    1     月    24    日
                              書記官  張淑芬
附註：
民事訴訟法第466條之1（第1項、第2項）：
對於第二審判決上訴，上訴人應委任律師為訴訟代理人。但上訴
人或其他法定代理人具有律師資格者，不在此限。
上訴人之配偶、三親等內之血親、二親等內之姻親，或上訴人為
法人、中央或地方機關時，其所屬專任人員具有律師資格並經法
院認為適當者，亦得為第三審訴訟代理人。


司法院資訊處製作；財團法人民間司法改革基金會備份。
